---
title: "Data IPM di Nusa Tenggara Timur dengan algoritma Linear Regression di R"
date: "`r Sys.Date()`"
author: Elisabeth Boisala - Institut Teknologi Statistika dan Bisnis Muhammadiyah
output:
  rmdformats::readthedown:
    self_contained: true
    thumbnails: true
    lightbox: true
    gallery: false
    highlight: tango
bibliography: references.bib
---

```{=html}
<style>
body{
text-align: justify}
</style>
```
```{r setup, include=FALSE}
knitr::opts_chunk$set(echo = TRUE)
```


# Pengertian

## Indeks Pembangunan Manusia

Indeks Pembangunan Manusia ( IPM ) adalah capaian dalam mengukur pembangunan manusia berbasis sejumlah komponen dasar kualitas hidup. Sebagai ukuran kualitas hidup, IPM dibangun melalui pendekatan tiga dimensi dasar. Dimensi tersebut mencakup umur panjang dan sehat; pengetahuan, dan kehidupan yang layak.

Ada beberapa manfaat dari IPM

1.  IPM merupakan indikator penting untuk mengukur keberhasilan dalam upaya membangun kualitas hidup manusia (masyarakat/penduduk).

2.  IPM dapat menentukan peringkat atau level pembangunan suatu wilayah/negara.

3.  Bagi Indonesia, IPM merupakan data strategis karena selain sebagai ukuran kinerja Pemerintah, IPM juga digunakan sebagai salah satu alokator penentuan Dana Alokasi Umum (DAU).

## Algoritma Linear Regression

*Menurut Kurniawan (2008)*, Regresi linier adalah metode statistika yang digunakan untuk membentuk model atau hubungan antara satu atau lebih variabel bebas X dengan sebuah variabel terikat Y. Analisis regresi dengan satu variabel bebas X disebut sebagai regresi linier sederhana, sedangkan jika terdapat lebih dari satu variabel bebas X, disebut sebagai regresi linier berganda.

Sedangkan *menurut Sani Susanto (2010, 33)*, Regresi linear merupakan satu cara prediksi yang menggunakan garis lurus untuk menggambarkan hubungan diantara dua variabel atau lebih. variabel tersebut terbagi atas dua jenis yaitu variabel pemberi pengaruh dan variabel terpengaruh. Variabel pemberi pangaruh dapat dianalogikan sebab, sementara variabel terpengaruh merupakan akibat.

Berdasarkan pengertin diatas dapat disimpulkan bahwa, *Linear Regression adalah metode statistika yang digunakan untuk mempelajari hubungan antara variabel atau membentuk model, yang nantinya model tersebut akan digunakan untuk memprediksi masa depan.Walaupun prediksi yang dihasilkan tidak seakurat teknik yang lebih modern, tetapi liner regression cukup simpel dan mudah untuk dipahami.*

# Tahapan Algoritma Linear Regression

Algoritma linear regression memiliki beberapa tahapan, yaitu :

1.  Menyiapkan data

2.  Mengidentifikasi Atribut dan label

3.  Mencari nilai intercept dan slope

4.  Membuat model Linear Regresi

5.  Mengevaluasi Model

# Eksperimen

Pada artikel ini saya akan menggunakan [dataset IPM.](https://docs.google.com/spreadsheets/d/1IPSZbLg-XfHrXLGgtkaO7yoLE-EJ7O0eB0PLzzlSDwk/edit?usp=sharing)

## Library

Untuk menjalankan algoritma Linear Regression dibutuhkan packages [dplyr](https://www.rdocumentation.org/packages/dplyr/versions/1.0.10) dan [jtools](https://cran.r-project.org/web/packages/jtools/index.html)

```{r eval=FALSE}
library(dplyr)
library(jtools)
```

Setelah sudah menginstal Packages "dplyr dan jtools", berikutnya siapkan dataset yang akan digunakan.

## Tahapan Algoritma Linear Regression
### Menyiapkan Dataset

```{r warning=FALSE}
library(readr)
data_ipm_ntt_2018 <- read_csv("data ipm ntt 2018.csv")
data_ipm_ntt_2018
```
Jika dataset yang diinginkan sudah siap, maka langkah selanjutnya adalah mengidentifikasi label dan atribut.

### Menentukan Label dan Atribut
Label adalah atribut yang akan dijadikan target (variabel yang dipengaruhi / dependen). Sedangkan Atribut adalah faktor atau parameter yang menyebabkan label terjadi (variabel yang mepengaruhi / independen).

```{r eval=FALSE}
lm.data_ipm_ntt_2018 <- lm(IPM ~ AHH+HLS+RLS+PRPK+PDRB, data = trainingData)
perf.pred <- predict(lm.data_ipm_ntt_2018, testData)

print(lm.data_ipm_ntt_2018)
```

    # Call:
    # lm(formula = IPM ~ AHH + HLS + RLS + PRPK + PDRB, data = trainingData)

    # Coefficients:
    # (Intercept)          AHH          HLS          RLS         PRPK         PDRB  
    #  3.5527863    0.4669211    0.8108944    1.0406340    0.0015438   -0.0001155  

Berdasarkan output di atas, dapat dilihat bahwa bagian ‘Koefisien’ memiliki enam komponen:

Intercept : 3.5527863

Slope (β) : β1 (AHH) : 0.4669211 , β2(HLS)) : 0.8108944 , β3(RLS)) :  1.0406340,  β4(PRPK)) : 0.0015438, β5(PDRB) : -0.0001155 

Modelnya dapat ditulis :

PRP = Intercept + (β1AHH) + (β2HLS) + (β3RLS) + (β4PRPK) + (β5PDRB) + ϵ

### Actual vs Prediction

Membuat dataframe dari IPM (Actual) dan perf.pred (Prediksi)

```{r}
actuals.preds <- data.frame(cbind(actuals= testData$PRP, predicteds= perf.pred))

cor(actuals.preds)
```

Berikut gambaran hasil yang didapatkan. Terlihat sangat jauh pada hasil aktual dengan prediksinya.

```{r}
head(actuals.preds)
```
## Summary Linear Model

Model linier memiliki rumus yang dapat digunakan untuk memprediksi apa saja yang mempengaruhi Indeks Pembangunan Manusia.

Sebelum menggunakan model regresi, harus dipastikan bahwa model tersebut signifikan secara statistik atau dengan kata lain perlu dilakukan evaluasi model kembali, agar tahu apakah model yang dibuat sudah sesuai dengan data atau belum.

```{r}
# Ringkasan Model linear  

summary(lm.data_ipm_ntt_2018)
```

-> Cara mengetahui apakah model regresi yang dipakai cocok dengan data yang ada adalah dengan cara melihat nilai *R-squared* dan *nilai Adjusted R-squared*nya. Jika nilai R-squared dan nilai Adjusted R-squared besar (> 0.70) maka model tesebut dapat dikatakan baik.

Berdasarkan hasil diatas, dapat diketahui bahwa nilai R-squared =  0.9968 dan nilai Adjusted R-squared =0.995. Karena nilainya > 0.70, maka model tesebut dapat dikatakan baik.

Akan tetapi untuk mengevaluasi model tidak hanya dilihat dari nilai R-squared dan nilai Adjusted R-squared karena nilai R-squared dan nilai Adjusted R-squared saja masih kurang akurat untuk menyatakan bahwa model tersebut sudah baik, maka perlu dilakukan evaluasi lagi berdasarkan nilai eror dan AIC.

## Evaluasi model berdasarkan Eror dan AIC

```{r}

# Syarat pada Min Max Accuracy adalah semakin besar nilainya artinya  semakin baik.

min_max_accuracy <- mean(apply(actuals.preds, 1, min) / apply(actuals.preds, 1, max))
min_max_accuracy
```

Didapatkan nilai 36% pada hasil akurasi modelnya. Ini artinya model yang dihasilkan kurang Baik.

```{r}

# Syarat pada MAPE (Mean Absolut Presentase Eror) adalah Semakin rendah nilai MAPE maka semakin baik modelnya

mape <- mean(abs((actuals.preds$predicteds - actuals.preds$actuals))/actuals.preds$actuals)
mape
```

Didapatkan nilai 93% pada hasil akurasi modelnya. Ini artinya model yang dihasilkan kurang baik.

```{r eval=FALSE}
# Syarat pada AIC (Akaike Information Criterion) adalah Semakin rendah niali AIC maka semakin baik modelnya

AIC(lm.data_ipm_ntt_2018)
```

Didapatkan nilai 1612.401. karena nilai AIC-nya besar maka dapat dikatakan bahwa model yang dihasilkan kurang baik.


# Kesimpulan dan Saran

# Refrerensi

pengertian ipm <https://tanjabtimkab.bps.go.id/subject/26/indeks-pembangunan-manusia.html>
dataset https://docs.google.com/spreadsheets/d/1IPSZbLg-XfHrXLGgtkaO7yoLE-EJ7O0eB0PLzzlSDwk/edit?usp=sharing

