---
title: "Analisis data IPM menggunakan Algoritma Linear Regression di R"
date: "`r Sys.Date()`"
author: Elisabeth Boisala - Institut Teknologi Statistika dan Bisnis Muhammadiyah
output:
  rmdformats::downcute:
    self_contained: true
    thumbnails: true
    lightbox: true
    gallery: false
    highlight: tango
bibliography: references.bib
---

```{=html}
<style>
body{
text-align: justify}
</style>
```
```{r setup, include=FALSE}
knitr::opts_chunk$set(echo = TRUE)
```

# PENGERTIAN
## IPM
## Linear Regression

# TAHAPAN ALGORITMA LINEAR REGRESSION

Algoritma linear regression memiliki beberapa tahapan, yaitu :

1.  Menyiapkan data

2.  Mengidentifikasi Atribut dan label

3.  Membuat model Linear Regresi

4.  Mengevaluasi Model
# EKSPERIMEN

## Library

Untuk menjalankan algoritma Linear Regression dibutuhkan packages [dplyr](https://www.rdocumentation.org/packages/dplyr/versions/1.0.10) dan [jtools](https://cran.r-project.org/web/packages/jtools/index.html)

```{r eval=FALSE}
library(dplyr)
library(jtools)
```
Setelah sudah menginstal Packages "dplyr dan jtools", berikutnya siapkan dataset yang akan digunakan.

## Menyiapkan Dataset

Dataset yang akan digunakan pada dataset ini adalah dataset IPM di NTT 2018
```{r}
# Pastikan dataset yang ingin sudah diimport di R

library(readr)
data_ipm_ntt_2018 <- read.csv("data_ipm_ntt_2018.csv")

data_ipm_ntt_2018
```
### Informasi dataset

```{r}
# Ringkasan Dataset IPM

summary(data_ipm_ntt_2018)
```


```{r}
# Struktur dataset IPM

str(data_ipm_ntt_2018)
```

Jika dataset yang diinginkan sudah siap, maka langkah selanjutnya adalah mengidentifikasi label dan atribut.

## Mengidentifikasi Atribut dan Label

Label adalah atribut yang akan dijadikan target ( variabel yang dipengaruhi / dependen). Sedangkan Atribut adalah faktor atau parameter yang menyebabkan label terjadi (variabel yang mepengaruhi / independen).

### Informasi Variabel

```{r}
# Melihat variabel apa saja yang ada di dataset 

colnames(data_ipm_ntt_2018)
```
      1. Wilayah.NTT : Terdapat 22 wilayah di NTT
      2. AHH         : Angka Harapan Hidup
      3. HLS         : Harapan Lama Sekolah
      4. RLS         : Rata-rata Lama Sekolah
      5. PRPK        : Pendapatan rata-rata Per kapita
      6. PDRB        : Produk Domestik Regional Bruto 
      7. IPM         : Indeks Pembangunan Manusia


```{r eval=FALSE}
# Memilih Label
data_ipm_ntt_2018 <- select(data_ipm_ntt_2018, -c("IPM"))
```
Pada dataset ini, yang akan dijadikan sebagai label adalah IPM dan yang akan dijdikan sebagai atribut adalah AHH, HLS, RLS, PRPK, dan PDRB.

## Membuat Model Regresi Linear
### Membuat Data “Training” dan “Testing”
Pada tahap ini data akan dibagi menjadi 2 jenis, yaitu “data training” dan “data testing”.
Pembagian ini terdiri dari 70% training dan 30% testing. Data training adalah data yang digunakan untuk membuat atau membentuk model. Sedangkan, Data Testing adalah data yang digunakan untuk mengetes model.
```{r}
set.seed(2)
trainingRowIndex <- sample(3:NROW(data_ipm_ntt_2018), 0.7*NROW(data_ipm_ntt_2018))
trainingData <- data_ipm_ntt_2018[trainingRowIndex, ]
testData <- data_ipm_ntt_2018[-trainingRowIndex,]
```
### Plot


























































# KESIMPULAN DAN SARAN
# REFERENSI
