---
title: "Analisis data IPM menggunakan Algoritma Linear Regression di R"
date: "`r Sys.Date()`"
author: Elisabeth Boisala - Institut Teknologi Statistika dan Bisnis Muhammadiyah
output:
  rmdformats::downcute:
    self_contained: true
    thumbnails: true
    lightbox: true
    gallery: false
    highlight: tango
bibliography: references.bib
---

```{=html}
<style>
body{
text-align: justify}
</style>
```
```{r setup, include=FALSE}
knitr::opts_chunk$set(echo = TRUE)
```

# PENDAHULUAN

## Indeks Pembangunan Manusia (IPM)

Indeks Pembangunan Manusia (IPM) adalah angka yang mewakili kondisi penduduk dalam mengakses hasil pembangunan,memperoleh pendapatan, mengakses kesehatan, pendidikan, dan sejumlah aspek lain.

IPM memiliki beberapa manfaat, antara lain :

1.  IPM merupakan indikator penting untuk mengukur keberhasilan dalam upaya membangun kualitas hidup manusia (masyarakat/penduduk).
2.  IPM dapat menentukan peringkat atau level pembangunan suatu wilayah/negara.
3.  Bagi Indonesia, IPM merupakan data strategis karena selain sebagai ukuran kinerja Pemerintah, IPM juga digunakan sebagai salah satu alokator penentuan Dana Alokasi Umum (DAU).

## Linear Regression

*Menurut Kurniawan (2008)*, Regresi linier adalah metode statistika yang digunakan untuk membentuk model atau hubungan antara satu atau lebih variabel bebas X dengan sebuah variabel terikat Y. Analisis regresi dengan satu variabel bebas X disebut sebagai regresi linier sederhana, sedangkan jika terdapat lebih dari satu variabel bebas X, disebut sebagai regresi linier berganda.

Sedangkan *menurut Sani Susanto (2010, 33)*, Regresi linear merupakan satu cara prediksi yang menggunakan garis lurus untuk menggambarkan hubungan diantara dua variabel atau lebih. variabel tersebut terbagi atas dua jenis yaitu variabel pemberi pengaruh dan variabel terpengaruh. Variabel pemberi pangaruh dapat dianalogikan sebab, sementara variabel terpengaruh merupakan akibat.

Berdasarkan pengertin diatas dapat disimpulkan bahwa, *Linear Regression adalah metode statistika yang digunakan untuk mempelajari hubungan antara variabel atau membentuk model, yang nantinya model tersebut akan digunakan untuk memprediksi masa depan.Walaupun prediksi yang dihasilkan tidak seakurat teknik yang lebih modern, tetapi liner regression cukup simpel dan mudah untuk dipahami.*

## Tahapan Algoritma Linear Regression

Algoritma linear regression memiliki beberapa tahapan, yaitu :

1.  Menyiapkan data

2.  Mengidentifikasi Atribut dan label

3.  Membangun model Linear Regresi

4.  Mengevaluasi Model

## Asumsi Klasik

Uji asumsi klasik adalah uji yang dilakukan sebelum pemrosesan data regresi (baik sederhana atau berganda) agar persamaan yang dihasilkan memenuhi kaidah best linear unbiased estimator (BLUE). Jika uji asumsi klasik tidak dilakukan sebelum pemrosesan data, persamaan yang dihasilkan diragukan kemampuannya dalam menghasilkan prediksi yang akurat. Terdapat 4 uji dalam asumsi klasik, diantaranya :

1.  Asumsi Multikolinieritas

    Hubungan linear antar variabel bebas disebut multikolinieritas. Hubungan tersebut tercipta karena adanya korelasi antar variabel bebas, dimana setiap ada perubahan pada suatu variabel bebas akan mengakibatkan variabel bebas lainnya berubah. Oleh karena itu, dalam membuat regresi berganda variabel bebas yang baik adalah variabel bebas yang mempunyai hubungan dengan variabel terikat tetapi tidak mempunyai hubungan dengan variabel bebas lainnya.

    Untuk mendeteksi keberadaan multikolinieritas dapat dilakukan dengan melihat nilai Tolerance dan Variance Inflation Factor (VIF) pada model regresi. Kriteria pengambilan keputusan terkait uji multikolinearitas adalah sebagai berikut (Ghozali, 2016) :

    o Jika nilai VIF \< 10 atau nilai Tolerance > 0,01, maka dinyatakan tidak terjadi multikolinearitas.

    0 Jika nilai VIF > 10 atau nilai Tolerance \< 0,01, maka dinyatakan terjadi multikolinearitas.

    o Jika koefisien korelasi masing-masing variabel bebas > 0,8 maka terjadi multikolinearitas. Tetapi jika koefisien korelasi masing-masing variabel bebas \< 0,8 maka tidak terjadi multikolinearitas.

2.  Uji Normalitas

    Dalam melakukan perhitungan statistik, tentu data yang kita miliki harus benar-benar mewakili populasi, sehingga hasil penelitian yang dibangun bisa digeneralisasikan pada populasi, dan sifat dari karakteristik populasi adalah berdsitribusi normal. Suatu data dapat diasumsikan berdistribusi normal Jika nilai p-value > 0.05 (alpha atau taraf nyata)

    Untuk mendeteksi apakah data normal atau tidak, bisa menggunakan pengujian yaitu dengan Uji Chi-square, Uji Kolmogorov Smirnov, Uji Liliefors dan Uji Shapiro Wilk.

3.  Uji Heteroskedastisitas

    Homoskdeastisitas memiliki kebalikan yaitu Heteroskedastisitas. Heteroskedastisitas adalah adanya ketidaksamaan varian dari residual untuk semua pengamatan pada model regresi.

    Biasanya heteroskedastisitas terjadi pada data cross section yaitu data yang diambil pada satu waktu, yang mewakili berbagai ukuran (kecil, sedang, dan besar). Oleh karena itu, cara pendeteksian adanya heterosdekastisitas yang paling mudah adalah melihat grafik atau gambar. Data dapat diasumsikan tidak terkena Heteroskedastisitas Jika nilai p-value > 0.05 (alpha atau taraf nyata).

    Adapun cara lain untuk mendeteksi ada tidaknya heteroskedastitas yaitu dengan melakukan beberapa pengujian, diantaranya adalah Uji Korelasi Spearman, Uji Park, Uji White.

4.  Uji Autokorelasi

    Autokorelasi atau korelasi serial merupakan suatu kondisi dimana komponen variabel random error berkorelasi berdasarkan urutan waktu (dalam data time series) atau urutan ruang (pada data cross section). Untuk mendeteksi autokorelasi, dapat digunakan uji Durbin Watson. Asumsi Uji Durbin Watson antara lain :

    o Model regresi mengandung komponen intersep

    o Variabel penjelas/independen bersifat non-stochastic/fixed dalam pengambilan sampel yang berulang Digunakan hanya untuk menguji model eror autoregresif orde pertama. Oleh karena itu, tidak dapat digunakan untuk menguji model autoregresif dengan orde tinggi.

    o Komponen eror diasumsikan berdistribusi normal.

    o Model regresi tidak mengandung variabel independen yang terlambat atau tertinggal (lag) varaibel dependen, yang mana akan terjadi ketika melakukan pendugaan sebuah model dinamis.

# PEMBAHASAN

# Penerapan Algoritma Linear pada data IPM di NTT 2018

## Library

Untuk menjalankan algoritma Linear Regression dibutuhkan packages [dplyr](https://www.rdocumentation.org/packages/dplyr/versions/1.0.10) dan [jtools](https://cran.r-project.org/web/packages/jtools/index.html)

```{r eval=FALSE}
library(dplyr)
library(jtools)
```

Setelah sudah menginstal Packages "dplyr dan jtools", berikutnya siapkan dataset yang akan digunakan.

## Menyiapkan Dataset

Dataset yang akan digunakan pada dataset ini adalah [dataset IPM di NTT 2018](https://drive.google.com/file/d/1Ho2pPgFqp2j8M4A21xY5ehhKPquSO_NJ/view?usp=sharing)

```{r}
# Pastikan dataset yang ingin sudah diimport di R

library(readr)
data_ipm_ntt_2018 <- read.csv("data_ipm_ntt_2018.csv")

data_ipm_ntt_2018
```

### Informasi dataset

```{r}
# Ringkasan Dataset IPM

summary(data_ipm_ntt_2018)
```

```{r}
# Struktur dataset IPM

str(data_ipm_ntt_2018)
```

Jika dataset yang diinginkan sudah siap, maka langkah selanjutnya adalah mengidentifikasi label dan atribut.

## Mengidentifikasi Atribut dan Label

Label adalah atribut yang akan dijadikan target ( variabel respon / dependen). Sedangkan Atribut adalah faktor atau parameter yang menyebabkan label terjadi (variabel prediktori / independen).

### Informasi Variabel

```{r}
# Melihat variabel apa saja yang ada di dataset 

colnames(data_ipm_ntt_2018)
```

    Penjelasan lebih lanjut
      
      1. Wilayah.NTT : Terdapat 22 wilayah di NTT
      2. AHH         : Angka Harapan Hidup
      3. HLS         : Harapan Lama Sekolah
      4. RLS         : Rata-rata Lama Sekolah
      5. PRPK        : Pendapatan rata-rata Per kapita
      6. PDRB        : Produk Domestik Regional Bruto 
      7. IPM         : Indeks Pembangunan Manusia

```{r eval=FALSE}
# Memilih Label
data_ipm_ntt_2018 <- select(data_ipm_ntt_2018, -c("IPM"))
```

Pada dataset ini, yang akan dijadikan sebagai label adalah IPM dan yang akan dijdikan sebagai atribut adalah AHH, HLS, RLS, PRPK, dan PDRB.

## Membangun Model Regresi Linear

### Membuat Data "Training" dan "Testing"

Pada tahap ini data akan dibagi menjadi 2 jenis, yaitu "data training" dan "data testing". Pembagian ini terdiri dari 70% training dan 30% testing. Data training adalah data yang digunakan untuk membuat atau membentuk model. Sedangkan, Data Testing adalah data yang digunakan untuk mengetes model.

```{r}
set.seed(2)
trainingRowIndex <- sample(3:NROW(data_ipm_ntt_2018), 0.7*NROW(data_ipm_ntt_2018))
trainingData <- data_ipm_ntt_2018[trainingRowIndex, ]
testData <- data_ipm_ntt_2018[-trainingRowIndex,]
```

### Mencari intecerp dan slope

Sebelum membuat model kita harus mencari nilai intercept dan slope (β) terlebih dahulu.

```{r}
# Membuat model linear regression multivariable.

lm.data_ipm_ntt_2018 <- lm(IPM ~ AHH+HLS+RLS+PRPK+PDRB, data = trainingData)
perf.pred1 <- predict(lm.data_ipm_ntt_2018, testData)

print(lm.data_ipm_ntt_2018)
```

**Berdasarkan output di atas, dapat dilihat bahwa bagian 'Koefisien' memiliki enam komponen:**

**Intercept** : 3.5527863

**Slope (β)** :

AHH : 0.4669211, HLS : 0.8108944, RLS : 1.0406340, PRPK :0.0015438, PDRB : -0.0001155


### Actual vs Prediction

**Membuat dataframe dari IPM (Actual) dan perf.pred (Prediksi)**
```{r eval=FALSE}
actuals.preds1 <- data.frame(cbind(actuals = testData$IPM, predicteds = perf.pred1))
cor(actuals.preds)
```
```{r}
# Ringkasan model linear regression multivariabel

summary(lm.data_ipm_ntt_2018)
```

Berdasarkan hasil output diatas, dapat dilihat bahwa Pendugaan parameter dari Indeks Pembangunan Manusia (IPM) yaitu :

$$
\hat{\mathrm{IPM}}=3.553+0.4669 \mathrm{AHH}+0.8109 \mathrm{HLS}+1.041 \mathrm{RLS}+0.001544 \mathrm{PRPK}+(-0,0001156 \mathrm{PDRB})
$$


### Analisis

Perhatikan hasil output diatas. Jika **nilai p-value** dan **Pr(>\|t\|)** kurang dari 0.05 maka variabel-variabel tersebut dapat dikatakan berpengaruh secara signifikan terhadap IPM. Dan sebaliknya jika **nilai p-value** dan **Pr(>\|t\|)** lebih dari 0.05 maka variabel-variabel tersebut dapat dikatakan tidak berpengaruh secara signifikan terhadap IPM.

[**Uji Simultan**](http://bit.ly/3GGyVfA)

p-value = 6.307e-11. Karena nilai p-value (6.307e-11) \< 0.05 Maka dapat disimpulkan bahwa terdapat pengaruh yang signifikan antara variabel prediktor terhadap variabel respon secara simultan.

[**Uji Parsial**](https://accounting.binus.ac.id/2021/08/12/memahami-uji-t-dalam-regresi-linear/)

```{=tex}
\begin{array}{|c|l|}
\hline {\operatorname{Pr}(>|\mathrm{t}|)} & {\text { Keterangan }} \\
\hline \text { AHH = 1.11e-05 } & \begin{array}{l}
\text { Karena, nilai AHH < 0.05. Maka dapat disimpulkan bahwa AHH memiliki } \\
\text { pengaruh yang signifikan terhadap IPM }
\end{array} \\
\hline \text { HLS = 0.002615 } & \begin{array}{l}
\text { Karena, nilai HLS < 0.05. Maka dapat disimpulkan bahwa HLS memiliki } \\
\text { pengaruh yang signifikan terhadap IPM }
\end{array} \\
\hline \text { RLS = 0.000446 } & \begin{array}{l}
\text { Karena, nilai RLS < 0.05. Maka dapat disimpulkan bahwa RLS memiliki } \\
\text { pengaruh yang signifikan terhadap IPM }
\end{array} \\
\hline \text { PRPK = 6.70e-06 } & \begin{array}{l}
\text { Karena, nilai PRPK < 0.05. Maka dapat disimpulkan bahwa PRPK memiliki } \\
\text { pengaruh yang signifikan terhadap IPM }
\end{array} \\
\hline \text { PDRB = 0.153040 } & \begin{array}{l}
\text { Karena, nilai PDRB }>0.05 . \text { Maka dapat disimpulkan bahwa PDRB tidak } \\
\text { memiliki pengaruh yang signifikan terhadap IPM }
\end{array} \\
\hline
\end{array}
```
Karena PDRB tidak berpengaruh secara signifikan terhadap Indeks Pembangunan Manusia (IPM) maka PDRB tidak perlu diikut sertakan kedalam model Linear regression.

```{r}
# Menghapus kolom variabel PDRB
ipm2 <-data_ipm_ntt_2018[-6]
ipm2
```

```{r}
# Membuat model linear regression multivariabel dari "ipm2" 

lm.ipm2 <- lm(IPM ~ AHH+HLS+RLS+PRPK, data = trainingData)
perf.pred2 <- predict(lm.ipm2, testData)

print(lm.ipm2)
```


**Membuat dataframe dari IPM (Actual) dan perf.pred (Prediksi) revisi**

```{r eval=FALSE}
actuals.preds2 <- data.frame(cbind(actuals = testData$IPM, predicteds = perf.pred2))
cor(actuals.preds)
```

```{r}
# Ringkasan model linear regression multivariabel dari "ipm2" 
summary(lm.ipm2)
```
### Analisis

Berdasarkan hasil output diatas, dapat dilihat bahwa Pendugaan parameter dari Indeks Pembangunan Manusia (IPM) yang baru yaitu :

$$
\hat{\mathrm{IPM}}=7.5919209+0.4506870 \mathrm{AHH}+ 0.6138238 \mathrm{HLS}+1.0589378 \mathrm{RLS}+ 0.0014204 \mathrm{PRPK}
$$

Dari output diatas dapat dilihat bahwa semua variabel prediktor sudah signifikan terhadap variabel respon.

Dari output diatas juga dapat dilihat terdapat nilai *R-squared* dan *nilai Adjusted R-squared*. Nilai-nilai tersebut akan digunkan untuk mengetahui apakah model regresi yang dipakai cocok dengan data yang ada. Jika nilai R-squared dan nilai Adjusted R-squared besar (> 0.70) maka model tesebut dapat dikatakan baik.

Berdasarkan hasil diatas, dapat diketahui bahwa nilai R-squared = 0.9959 dan nilai Adjusted R-squared = 0.9943. Karena nilainya > 0.70, maka model tesebut dapat dikatakan baik.

**Asumsi Klasik**

1. [Multikolinearitas](https://accounting.binus.ac.id/2021/08/12/memahami-uji-f-uji-simultan-dalam-regresi-linear/)

```{r}
# Sebelum mendeteksi multikolinearitas diperlukan packages "car"

library(car)
```

```{r}
# Pendeteksian multikolinearitas

vif(lm.ipm2)
```

Karena nilai VIF dari tiap variabel kurang dari 10, maka tidak terjadi multikolinieritas. Artinya, asumsi multikolinieritas terpenuhi.

2. [Normalitas](https://www.statistikian.com/2013/01/uji-normalitas.html)

```{r eval=FALSE}
# Untuk melakukan uji Normalitas dibutuhkan package tseries

library(tseries)
```

```{r}
# mencari galat 
sisa <- residuals (lm.ipm2)
sisa
```

Selanjutnya mengecek apakah data berdistribusi normal atau tidak dengan menggunakan [Uji Shapiro](https://www.projectpro.io/recipes/what-is-shapiro-test-perform-it-r)

```{r}
# Mengecek Normalitas
shapiro.test(sisa)
```
Berdasarkan uji shapiro wilk diatas, diperoleh nilai p-value (0.6327) \> α(0.05) maka dapat disimpulkan bahwa galat menyebar secara normal, artinya uji asumsi normalitas terpenuhi.

3.[Heteroskedastisitas](https://www.statistikian.com/2013/01/uji-heteroskedastisitas.html)

```{r}
# Untuk mendeteksi Heteroskedastisitas diperlukan packages lmtest
library(lmtest)
```

Selanjutnya mengecek apakah ada Heteroskedastisitas atau tidak pada data (analisis regresi) dengan menggunakan [uji Breusch-Pagan](https://www.statology.org/breusch-pagan-test-r/)

```{r}
bptest(lm.ipm2)
```

Berdasarkan uji bp-test, dapat disimpulkan bahwa nilai p-value ( 0.1294) > α(0.05) maka dapat disimpulkan bahwa tidak terjadi heteroskedastisitas.

**Plot**
```{r eval=FALSE}
library(plotly)
library(ggplot2)
```

4. [Autokorelasi](https://www.statistikian.com/2017/01/uji-autokorelasi-durbin-watson-spss.html)

    Selanjutnya mengecek apakah ada Heteroskedastisitas atau tidak pada data (analisis regresi) dengan menggunakan uji Durbin Watson

```{r}
dwtest(lm.ipm2)
```

Berdasarkan uji Durbin Watson, nilai p-value(0.8309) > α(0.05), maka dapat disimpulkan bahwa tidak terjadi kasus autokorelasi pada galat.

### Membuat Model

Karena data sudah diuji menggunakan asumsi klasik (data berdistribusi normal dan tidak terdapat Multikolinearitas, Heteroskedastisitas, dan Autokorelasi), maka persamaan yang dihasilkan dari data IPM di NTT 2018 memenuhi kaidah best linear unbiased estimator (BLUE). 

Berikut adalah persamaannya :

```{r}
print(lm.ipm2)
```


$$
{\mathrm{IPMi}}=7.59192+0.45069 \mathrm{AHH}+ 0.61382\mathrm{HLS}+1.05894 \mathrm{RLS}+ 0.00142 \mathrm{PRPK} +\mathcal{Ei} $$ $$({i=1,2,3, \ldots, 22})
$$

### Evaluasi Model

 Mengevaluasi model tidak hanya dilihat dari nilai R-squared dan nilai Adjusted R-squared karena nilai R-squared dan nilai Adjusted R-squared saja masih kurang akurat untuk menyatakan bahwa model tersebut sudah baik, maka perlu dilakukan evluasi lagi berdasarkan nilai eror dan AIC.
 
  *Dilihat Berdasarkan Erornya*
```{r eval=FALSE}
# Syarat pada Min Max Accuracy adalah semakin besar nilainya artinya  semakin baik.

min_max_accuracy <- mean(apply(actuals.preds2 , 1, min) / apply(actuals.preds2, 1, max))
min_max_accuracy
```

    # [1] 0.9957979

 Didapatkan nilai 99% pada hasil akurasi modelnya. Ini artinya model yang dihasilkan sangat Baik.
 
```{r eval=FALSE}

# Syarat pada MAPE (Mean Absolut Presentase Eror) adalah Semakin rendah nilai MAPE maka semakin baik modelnya

mape <- mean(abs((actuals.preds2$predicteds - actuals.preds2$actuals))/actuals.preds2$actuals)
mape
```
    # [1] 0.004232751

Didapatkan nilai 0.00% pada hasil akurasi modelnya. Ini artinya model yang dihasilkan sangat baik.  

   **Dilihat berdasarkan AIC (Akaike Information Criterion)**
```{r}
# Syarat pada AIC (Akaike Information Criterion) adalah Semakin rendah niali AIC maka semakin baik modelnya

AIC(lm.ipm2)
```
Didapatkan nilai 19.19415. Karena nilai AIC-nya rendah maka dapat dikatakan bahwa model yang dihasilkan sangat baik.    

# PENUTUP 
## KESIMPULAN

Berdasarkan Hasil analisis diatas dapat disimpulkan bahwa Angka Harapan Hidup (AHH), Harapan Lama Sekolah (HLS),Rata-rata Lama Sekolah (RLS), dan Pendapatan rata-rata Per kapita (PRPK) memiliki pengaruh yang signifikan terhadap Indeks Pembangunan Manusia (IPM). Yang artinya model yang dihasilkan dapat dipercaya dan digunakan untuk memprediksi Indeks Pembangunan Manusia (IPM) dimasa yang akan datang.

## SARAN

Sebaiknya pemerintah daerah NTT perlu memperhatikan hal-hal berikut ini :

  o Meningkatkan derajat kesehatan dan disertai juga dengan program pembangunan kesehatan dan program sosial lainnya termasuk kesehatan lingkungan, kecukupan gizi dan kalori termasuk program pemberantasan kemiskinan.
  
  o Meningkatkan pembangunan sistem pendidikan di berbagai jenjang.
  
  o Meningkat kualitas pedididikan masyarakat di wilayah-wilayah yang ada di Nusa Tenggara Timur (NTT).
  
  o Meningkatkan kesejahteran masyarakatnya dibidang ekonomi

dengan memperhatikan hal-hal tersebut maka misi pemerindah dalam upaya membangun kualitas hidup manusia (masyarakat/penduduk) bisa berjalan dengan lancar (berhasil)
  
# REFERENSI

1. <https://rpubs.com/avosta/475756>
2. <https://rpubs.com/Raissaloretta/ARGBRG16>
3. <https://github.com/ElisabethBoisala18/Data-IPM-di-Nusa-Tenggara-Timur-Dengan-Menggunakan-Algoritma-Linear-Regression-di-R>
4. <https://drive.google.com/file/d/1Ho2pPgFqp2j8M4A21xY5ehhKPquSO_NJ/view?usp=sharing>
5. <https://bigalpha.id/news/apa-itu-indeks-pembangunan-manusia-ipm-ini-fakta-yang-perlu-kamu-tahu>
6. <https://www.bps.go.id/subject/26/indeks-pembangunan-manusia.html> 
7. <http://bit.ly/3GGyVfA> 
8. <https://accounting.binus.ac.id/2021/08/12/memahami-uji-t-dalam-regresi-linear/>
9. <https://accounting.binus.ac.id/2021/08/06/memahami-uji-multikolinearitas-dalam-model-regresi/>
10. <http://r-statistics.co/Linear-Regression.html>
11. <https://id.eferrit.com/pengantar-akaike-information-criterion-aic/>
12. <https://www.rdocumentation.org/packages/dplyr/versions/1.0.10>
13. <https://cran.r-project.org/web/packages/jtools/index.html>
14. <http://www.spssindonesia.com/2014/02/uji-multikolonieritas-dengan-melihat.html>
15. <https://accounting.binus.ac.id/2021/08/12/memahami-uji-f-uji-simultan-dalam-regresi-linear/>
16. <https://accounting.binus.ac.id/2021/08/06/memahami-uji-heteroskedastisitas-dalam-model-regresi/>
