---
title: "Analisis data IPM menggunakan Algoritma Linear Regression di R"
date: "`r Sys.Date()`"
author: Elisabeth Boisala - Institut Teknologi Statistika dan Bisnis Muhammadiyah
output:
  rmdformats::downcute:
    self_contained: true
    thumbnails: true
    lightbox: true
    gallery: false
    highlight: tango
bibliography: references.bib
---

```{=html}
<style>
body{
text-align: justify}
</style>
```
```{r setup, include=FALSE}
knitr::opts_chunk$set(echo = TRUE)
```

# PENGERTIAN
## IPM
## Linear Regression

# TAHAPAN ALGORITMA LINEAR REGRESSION

Algoritma linear regression memiliki beberapa tahapan, yaitu :

1.  Menyiapkan data

2.  Mengidentifikasi Atribut dan label

3.  Mencari nilai intercept dan slope

4.  Membuat model Linear Regresi

5.  Mengevaluasi Model
# EKSPERIMEN

## Library

Untuk menjalankan algoritma Linear Regression dibutuhkan packages [dplyr](https://www.rdocumentation.org/packages/dplyr/versions/1.0.10) dan [jtools](https://cran.r-project.org/web/packages/jtools/index.html)

```{r eval=FALSE}
library(dplyr)
library(jtools)
```
Setelah sudah menginstal Packages "dplyr dan jtools", berikutnya siapkan dataset yang akan digunakan.

## Menyiapkan Dataset

```{r}
# Pastikan dataset yang ingin sudah diimport di R

library(readr)
data_ipm_ntt_2018 <- read_csv("data_ipm_ntt_2018.csv")

data_ipm_ntt_2018
```
Jika dataset yang diinginkan sudah siap, maka langkah selanjutnya adalah mengidentifikasi label dan atribut.

Label adalah atribut yang akan dijadikan target ( variabel yang dipengaruhi / dependen). Sedangkan Atribut adalah faktor atau parameter yang menyebabkan label terjadi (variabel yang mepengaruhi / independen).

```{r}
colnames(data_ipm_ntt_2018) <- c ("Wilayah NTT", "AHH","HLS","RLS","PRPK","PDRB","IPM")

```






















































# KESIMPULAN DAN SARAN
# REFERENSI
