---
title: "Analisis data IPM menggunakan Algoritma Linear Regression di R"
date: "`r Sys.Date()`"
author: Elisabeth Boisala - Institut Teknologi Statistika dan Bisnis Muhammadiyah
output:
  rmdformats::downcute:
    self_contained: true
    thumbnails: true
    lightbox: true
    gallery: false
    highlight: tango
bibliography: references.bib
---

```{=html}
<style>
body{
text-align: justify}
</style>
```
```{r setup, include=FALSE}
knitr::opts_chunk$set(echo = TRUE)
```

# PENDAHULUAN

## Indeks Pembangunan Manusia (IPM)

Indeks Pembangunan Manusia (IPM) adalah angka yang mewakili kondisi penduduk dalam mengakses hasil pembangunan,memperoleh pendapatan, mengakses kesehatan, pendidikan, dan sejumlah aspek lain.

IPM memiliki beberapa manfaat, antara lain :

1.  IPM merupakan indikator penting untuk mengukur keberhasilan dalam upaya membangun kualitas hidup manusia (masyarakat/penduduk).
2.  IPM dapat menentukan peringkat atau level pembangunan suatu wilayah/negara.
3.  Bagi Indonesia, IPM merupakan data strategis karena selain sebagai ukuran kinerja Pemerintah, IPM juga digunakan sebagai salah satu alokator penentuan Dana Alokasi Umum (DAU).

## Linear Regression

*Menurut Kurniawan (2008)*, Regresi linier adalah metode statistika yang digunakan untuk membentuk model atau hubungan antara satu atau lebih variabel bebas X dengan sebuah variabel terikat Y. Analisis regresi dengan satu variabel bebas X disebut sebagai regresi linier sederhana, sedangkan jika terdapat lebih dari satu variabel bebas X, disebut sebagai regresi linier berganda.

Sedangkan *menurut Sani Susanto (2010, 33)*, Regresi linear merupakan satu cara prediksi yang menggunakan garis lurus untuk menggambarkan hubungan diantara dua variabel atau lebih. variabel tersebut terbagi atas dua jenis yaitu variabel pemberi pengaruh dan variabel terpengaruh. Variabel pemberi pangaruh dapat dianalogikan sebab, sementara variabel terpengaruh merupakan akibat.

Berdasarkan pengertin diatas dapat disimpulkan bahwa, *Linear Regression adalah metode statistika yang digunakan untuk mempelajari hubungan antara variabel atau membentuk model, yang nantinya model tersebut akan digunakan untuk memprediksi masa depan.Walaupun prediksi yang dihasilkan tidak seakurat teknik yang lebih modern, tetapi liner regression cukup simpel dan mudah untuk dipahami.*

# TAHAPAN ALGORITMA LINEAR REGRESSION

Algoritma linear regression memiliki beberapa tahapan, yaitu :

1.  Menyiapkan data

2.  Mengidentifikasi Atribut dan label

3.  Membuat model Linear Regresi

4.  Mengevaluasi Model \# PEMBAHASAN

## Library

Untuk menjalankan algoritma Linear Regression dibutuhkan packages [dplyr](https://www.rdocumentation.org/packages/dplyr/versions/1.0.10) dan [jtools](https://cran.r-project.org/web/packages/jtools/index.html)

```{r eval=FALSE}
library(dplyr)
library(jtools)
```

Setelah sudah menginstal Packages "dplyr dan jtools", berikutnya siapkan dataset yang akan digunakan.

## Menyiapkan Dataset

Dataset yang akan digunakan pada dataset ini adalah dataset IPM di NTT 2018

```{r}
# Pastikan dataset yang ingin sudah diimport di R

library(readr)
data_ipm_ntt_2018 <- read.csv("data_ipm_ntt_2018.csv")

data_ipm_ntt_2018
```

### Informasi dataset

```{r}
# Ringkasan Dataset IPM

summary(data_ipm_ntt_2018)
```

```{r}
# Struktur dataset IPM

str(data_ipm_ntt_2018)
```

Jika dataset yang diinginkan sudah siap, maka langkah selanjutnya adalah mengidentifikasi label dan atribut.

## Mengidentifikasi Atribut dan Label

Label adalah atribut yang akan dijadikan target ( variabel respon / dependen). Sedangkan Atribut adalah faktor atau parameter yang menyebabkan label terjadi (variabel prediktori / independen).

### Informasi Variabel

```{r}
# Melihat variabel apa saja yang ada di dataset 

colnames(data_ipm_ntt_2018)
```

    Penjelasan lebih lanjut
      
      1. Wilayah.NTT : Terdapat 22 wilayah di NTT
      2. AHH         : Angka Harapan Hidup
      3. HLS         : Harapan Lama Sekolah
      4. RLS         : Rata-rata Lama Sekolah
      5. PRPK        : Pendapatan rata-rata Per kapita
      6. PDRB        : Produk Domestik Regional Bruto 
      7. IPM         : Indeks Pembangunan Manusia

```{r eval=FALSE}
# Memilih Label
data_ipm_ntt_2018 <- select(data_ipm_ntt_2018, -c("IPM"))
```

Pada dataset ini, yang akan dijadikan sebagai label adalah IPM dan yang akan dijdikan sebagai atribut adalah AHH, HLS, RLS, PRPK, dan PDRB.

## Membangun Model Regresi Linear

### Membuat Data "Training" dan "Testing"

Pada tahap ini data akan dibagi menjadi 2 jenis, yaitu "data training" dan "data testing". Pembagian ini terdiri dari 70% training dan 30% testing. Data training adalah data yang digunakan untuk membuat atau membentuk model. Sedangkan, Data Testing adalah data yang digunakan untuk mengetes model.

```{r}
set.seed(2)
trainingRowIndex <- sample(3:NROW(data_ipm_ntt_2018), 0.7*NROW(data_ipm_ntt_2018))
trainingData <- data_ipm_ntt_2018[trainingRowIndex, ]
testData <- data_ipm_ntt_2018[-trainingRowIndex,]
```

### Plot

### Mencari intecerp dan slope

Sebelum membuat model kita harus mencari nilai intercept dan slope (β) terlebih dahulu.

```{r}
# Membuat model linear regression multivariable.

lm.data_ipm_ntt_2018 <- lm(IPM ~ AHH+HLS+RLS+PRPK+PDRB, data = trainingData)
perf.pred <- predict(lm.data_ipm_ntt_2018, testData)

print(lm.data_ipm_ntt_2018)
```

**Berdasarkan output di atas, dapat dilihat bahwa bagian 'Koefisien' memiliki enam komponen:**

    **Intercept** : 3.5527863              

    **Slope (β)** :

    AHH   : 0.4669211, 
    HLS   :  0.8108944, 
    RLS   : 1.0406340,
    PRPK  :0.0015438,
    PDRB  : -0.0001155

```{r}
summary(lm.data_ipm_ntt_2018)
```

       Perhatikan hasil output diatas. Jika **nilai p-value** dan **Pr(>|t|)** kurang dari 0.05 maka variabel-variabel tersebut dapat dikatakan berpengaruh secara signifikan terhadap IPM. Dan sebaliknya jika **nilai p-value** dan **Pr(>|t|)** lebih dari 0.05 maka variabel-variabel tersebut dapat dikatakan tidak berpengaruh secara signifikan terhadap IPM.
       

Dapat dilihat bahwa :

[**Uji Simultan**] (https://accounting.binus.ac.id/2021/08/12/memahami-uji-f-uji-simultan-dalam-regresi-linear/#:~:text=Uji%20simultan%20F%20(Uji%20Simultan,variabel%20independen%20terhadap%20variabel%20dependen.)

p-value = 6.307e-11. Karena nilai p-value (6.307e-11) \< 0.05 Maka dapat disimpulkan bahwa terdapat pengaruh yang signifikan antara variabel prediktor terhadap variabel respon secara simultan.

[**Uji Parsial**](https://accounting.binus.ac.id/2021/08/12/memahami-uji-t-dalam-regresi-linear/)

```{=tex}
\begin{array}{|c|l|}
\hline {\operatorname{Pr}(>|\mathrm{t}|)} & {\text { Keterangan }} \\
\hline \text { AHH = 1.11e-05 } & \begin{array}{l}
\text { Karena, nilai AHH < 0.05. Maka dapat disimpulkan bahwa AHH memiliki } \\
\text { pengaruh yang signifikan terhadap IPM }
\end{array} \\
\hline \text { HLS = 0.002615 } & \begin{array}{l}
\text { Karena, nilai HLS < 0.05. Maka dapat disimpulkan bahwa HLS memiliki } \\
\text { pengaruh yang signifikan terhadap IPM }
\end{array} \\
\hline \text { RLS = 0.000446 } & \begin{array}{l}
\text { Karena, nilai RLS < 0.05. Maka dapat disimpulkan bahwa RLS memiliki } \\
\text { pengaruh yang signifikan terhadap IPM }
\end{array} \\
\hline \text { PRPK = 6.70e-06 } & \begin{array}{l}
\text { Karena, nilai PRPK < 0.05. Maka dapat disimpulkan bahwa PRPK memiliki } \\
\text { pengaruh yang signifikan terhadap IPM }
\end{array} \\
\hline \text { PDRB = 0.153040 } & \begin{array}{l}
\text { Karena, nilai PDRB }>0.05 . \text { Maka dapat disimpulkan bahwa PDRB tidak } \\
\text { memiliki pengaruh yang signifikan terhadap IPM }
\end{array} \\
\hline
\end{array}
```
### Membuat Model

# KESIMPULAN DAN SARAN

# REFERENSI

<https://bigalpha.id/news/apa-itu-indeks-pembangunan-manusia-ipm-ini-fakta-yang-perlu-kamu-tahu> <https://www.bps.go.id/subject/26/indeks-pembangunan-manusia.html>
